最高法院民事判決　　　　　　　　　　　　　　　八十六年度台上字第三八四五號
　　上　訴　人　甲○○
　　上　訴　人　佃林企業有限公司
　　法定代理人　朱貴華
右當事人間請求排除侵害事件，兩造對於中華民國八十六年五月五日台灣高等法院高
雄分院第二審更審判決（八十五年度上更(一)字第一五四號），各自提起上訴，本院判
決如左：
    主  文
原判決除假執行部分外廢棄，發回台灣高等法院高雄分院。
    理  由
本件上訴人甲○○主張：坐落高雄縣旗山鎮○○○段九三五之二八三號土地，係伊向
高雄縣政府所承租，如第一審判決附圖（下稱附圖）所示Ｂ部分○‧○一六○公頃、
Ａ部分○‧○二六五公頃，為上訴人佃林企業有限公司（下稱佃林公司）無權占有，
分別設置碎石機械廠房、機械輸送帶或運砂石道路之用，侵害伊對該土地之使用收益
之權利等情，爰依民法第九百六十二條、第一百八十四條第一項規定，先位聲明求為
命佃林公司拆除該碎石機械廠房、機械輸送帶等地上物及私設運砂石道路，回復原狀
，將該部分土地返還予伊。備位聲明求為命佃林公司返還該占用土地予高雄縣政府，
由伊代位受領之判決（關於第一審共同原告王楊碧娥、王慶順部分，業經原法院判決
王楊碧娥、王慶順敗訴確定）。
上訴人佃林公司則以：伊自民國六十五年二月間起，即在上開九三五之二八三號土地
相鄰之九三五之二八四號土地上經營砂石廠。甲○○承租系爭九三五之二八三號土地
，係在八十二年七月間，而伊占用九三五之二八三號土地係在甲○○承租以前，甲○
○從未占有系爭土地，不得對伊本於無權占有或侵權行為之法律關係，請求返還土地
等語，資為抗辯。
原審將第一審所為甲○○先位聲明勝訴之判決（除確定部分外）廢棄，改判駁回甲○
○此部分之訴，而為甲○○備位聲明勝訴之判決，係以：查甲○○主張系爭九三五之
二八三號土地，係伊於八十二年一月一日向高雄縣政府承租，如附圖所示Ａ、Ｂ部分
，遭佃林公司占用設置碎石機械廠房、機械輸送帶、運砂石道路之事實，業據甲○○
提出高雄縣公有耕地租賃契約書、土地登記簿謄本為證，復有高雄縣政府八十四年四
月六日八四府地用字第五二一○四號函可稽，且經第一審法院會同高雄縣旗山地政事
務所勘測現場並製有勘驗筆錄複丈成果圖（即附圖）可佐，堪信為真實。惟查佃林公
司設於高雄縣旗山鎮○○里○○○路一八○－一號之電號00－00－0000－0
0號，係由公裕碎石有限公司嶺口廠楊仲凱於六十五年二月三日向台灣電力公司申請
新設於坐落高雄縣旗山鎮○○○段九三○之六號工廠用地內，於六十九年七月十日過
戶予同廠朱貴華，於七十一年七月二十一日過戶予公裕實業有限公司嶺口廠朱貴華，
再於七十五年十月八日過戶予佃林公司法定代理人朱貴華之事實，有台灣電力公司鳳
山區營業處八十六年三月八日鳳區費核字第○三二四號函附用電資料可考，佃林公司
抗辯伊之廠房於甲○○承租系爭土地之前即已設置等語，堪信為實。又證人陳進金亦
結證：「附圖所示Ａ、Ｂ部分是由上訴人佃林公司設置很久，現在還有碎石機械廠在
Ａ、Ｂ部分上，我耕作土地在系爭土地後面，進出必須經過系爭土地」等語。復參諸
系爭Ａ、Ｂ部分土地均在佃林公司設廠之九三○之六號土地周圍，有前開複丈成果圖
可憑，顯見佃林公司於設廠之後，即利用地利之便逐漸占用系爭土地，證人陳進金所
證核與事實相符，應可採信。甲○○未能舉證證明於承租系爭土地前後，有占用該土
地之事實，佃林公司抗辯伊占有系爭Ａ、Ｂ部分土地，在甲○○承租之前等語，洵堪
採取。甲○○既未能證明其曾占有系爭Ａ、Ｂ部分土地，自無從謂其占有為佃林公司
所妨害，其本於民法第九百六十二條之規定為本件請求，自有未洽。又佃林公司占有
系爭Ａ、Ｂ部分土地，係在甲○○向高雄縣政府承租之前，已詳如前述，亦即佃林公
司占有該土地時，甲○○對系爭土地並無租賃權，佃林公司即非以積極行為侵害甲○
○對高雄縣政府之債權，自不成立侵權行為，甲○○之先位聲明本於前開規定及侵權
行為之法律關係請求佃林公司拆除系爭Ａ、Ｂ部分土地之地上物，交還土地，非有理
由，應予駁回。惟甲○○向高雄縣政府承租系爭土地，高雄縣政府即負有以合於所約
定使用收益之租賃物交付承租人之義務，準此，高雄縣政府負有向佃林公司行使其返
還請求權，以備交付系爭土地予甲○○之義務，其怠於行使此項權利，而同意甲○○
代為請求（參見卷附高雄縣政府八十四年四月八日八四府地用字第六四二八八號函）
，甲○○因保全自己債權，自得依民法第二百四十二條規定代位行使之，故甲○○之
備位聲明請求佃林公司將系爭Ａ、Ｂ部分土地之地上物拆除，回復原狀，將土地交還
高雄縣政府，由其代位受領，洵屬正當，應准許之等詞，為其判斷之基礎。
惟查甲○○於八十二年一月一日即向訴外人高雄縣政府承租系爭九三五之二八三號土
地，為原審所確定之事實，並有台灣省高雄縣公有耕地租賃契約書、土地登記簿謄本
、及高雄縣政府八十四年四月六日八四府地用字第五二一○四號函可稽（見一審卷第
九頁至第十二頁，第六四頁以下）。是甲○○就系爭土地既與高雄縣政府成立租賃關
係，而由卷附高雄縣政府八十四年四月八日八四府地用字第六四二八八號函所載：「
台端（指甲○○）既與本府訂立租賃契約，就應盡善良管理人之責任。對於被占用之
土地，本府同意由台端代為請求返還。」等語觀之（見一審卷第六○頁），高雄縣政
府似已交付系爭土地予甲○○占有，否則高雄縣政府何得要求甲○○盡善良管理人之
注意。至台灣電力公司鳳山區營業處八十六年三月八日鳳區費核字第○三二四號函附
用電資料，僅能證明佃林公司設於高雄縣旗山鎮○○里○○○路一八○－一號之電號
00－00－0000－00號，最初係由訴外人公裕碎石有限公司嶺口廠楊仲凱於
六十五年二月三日向台灣電力公司申請新設於坐落高雄縣旗山鎮○○○段九三○之六
號工廠用地內，嗣後輾轉於七十五年過戶予佃林公司法定代理人朱貴華，以及證人陳
進金所證：「我耕作土地在系爭土地後面，進出必須經過系爭土地，附圖Ａ、Ｂ部分
由佃林公司設置碎石機械廠很久，現在還有碎石機械廠在Ａ、Ｂ部分上，佃林公司碎
石機械廠設置在那一土地，正確地號我不知道，但我的土地在他後面。」各節（見原
法院上字卷第五一頁反面、第五二頁），似均不足以確切證明佃林公司占用系爭土地
係在甲○○八十二年一月一日承租系爭土地之前。究竟實情如何，原審未切實調查審
認，遽予駁回甲○○先位之聲明，自屬可議。次按「訴之客觀預備合併，法院如認先
位之訴為無理由，而預備之訴為有理由時，就預備之訴固應為原告勝訴之判決，惟對
於先位之訴，仍須於判決主文記載駁回該部分之訴之意旨。原告對於駁回其先位之訴
之判決提起上訴，其效力應及於預備之訴，即預備之訴亦生移審之效力。第二審法院
如認先位之訴為有理由，應將第一審判決之全部（包括預備之訴部分）廢棄，依原告
先位之訴之聲明，為被告敗訴之判決。否則將造成原告先位之訴及預備之訴均獲勝訴
且併存之判決，與預備之訴之性質相違背。」本院著有八十三年度台上字第七八七號
判例，可資參照。是原判決關於先位聲明部分既有可議，而難以維持，則佃林公司就
備位之訴部分所為之上訴，亦應認為有理由。綜上所述，兩造上訴論旨，各自指摘原
判決對其不利部分為不當，聲明廢棄，非無理由。
據上論結，本件兩造上訴，均為有理由，依民事訴訟法第四百七十七條第一項、第四
百七十八條第一項，判決如主文。
中      華      民      國    八十六    年     十二     月    三十一    日
                              最高法院民事第一庭
                                  審判長法官  李  錦  豐
                                        法官  楊  鼎  章
                                        法官  李  慧  兒
                                        法官  陳  國  禎
                                        法官  李  彥  文
      右正本證明與原本無異
                                              書  記  官
中      華      民      國    八十七    年      一      月     十六     日
